【裁判字號】    97,消債更,1320
【裁判日期】    980227
【裁判案由】    更生事件
【裁判全文】
臺灣臺南地方法院民事裁定          97年度消債更字第1320號
聲  請  人  甲○○
代  理  人  王燕玲律師
上列當事人因消費者債務清理事件聲請更生，本院裁定如下：
    主    文
聲請駁回。
聲請費用由聲請人負擔。
    理    由
一、按債務人不能清償債務或有不能清償之虞者，得依本條例所
    定更生或清算程序，清理其債務，消費者債務清理條例第3
    條定有明文。又聲請更生或清算不合程式或不備其他要件者
    ，法院應以裁定駁回之，但其情形可以補正者，法院應定期
    間先命補正，復為同條例第8條所明定。
二、本件聲請意旨略以：債務人有不能清償債務之情事，前已提
    出債權人清冊，以書面向最大債權金融機構台北富邦商業銀
    行股份有限公司（以下稱台北富邦銀行）請求共同協商債務
    清償方案，惟協商不成立，其無擔保或無優先權之債務總額
    未逾新臺幣（下同）1,200萬元，復未經法院裁定開始清算
    程序或宣告破產，為此依消費者債務清理條例提出本件更生
    之聲請等語。
三、衡諸債之關係，係以當事人間之信賴關係為基礎，為社會經
    濟組織之重要支柱，故當事人於以法律行為追求自己之利益
    之際，亦應顧及對方之利益，並考量債權債務在社會上之作
    用，本於誠實及信用之原則，行使債權及履行債務。是對於
    已陷入經濟上困境之消費者，若任其於惡性循環之債務窘境
    中生存，將衍生嚴重之社會問題，難以維持安定之社會經濟
    秩序，故為兼顧債權人、債務人雙方之利益，對陷於經濟上
    困境之消費者，乃允其於消費者債務清理條例施行後，得選
    擇以重建型之更生程序或清算型之清算程序清理其債務，藉
    以妥適調整債務人與債權人及其他利害關係人間之權利義務
    關係，保障債權人獲得公平受償，並謀求消費者經濟生活之
    重建復甦機會。惟若債務人履行債務並無困難，僅係為圖謀
    減免債務，而不為債務之履行，自有違債權契約為誠信契約
    之本旨。
四、經查：
(一)前置協商狀況：
    聲請人即債務人甲○○於民國97年8月間向最大債權銀行台
    北富邦申請前置協商，於該前置協商程序中，台北富邦所提
    出之還款方案為「176期、年利率0%、期付金9,000元」，惟
    債務人不同意該還款方案，提出以每月還5,000方案，故協
    商不成立。遠東國際商業銀行則於97年9月23日出具「客戶
    自訂還款計畫，除此方案外，餘不接受最大債權金融機構提
    供之其他還款方案」為理由之前置協商不成立通知書予債務
    人，有債務人提出之協商不成立通知書及台北富邦97年12月
    11 日之民事陳報狀在卷可稽，此請亦為請人於書狀所自承
    ，堪信為真實。
(二)債務人財產狀況：
 1、聲請人自92年7月起任職於一心育樂開發股份有限公司台南
    分公司（以下簡稱一心公司），其勞工保險投保薪資為28,
    800元，有本院依職權調取之勞工保險被保險人投保資料表
    為憑，另債務人之95年度年收入總額382,441元，平均每月
    薪資收入31,870元；96年度年收入總額391,141元，平均每
    月薪資收入32,595元，有本院依職權調閱稅務電子閘門財產
    所得調件明細表可稽；又聲請人97年1月至10月薪資總收入
    324, 570元，平均每月薪資收入32,457元等情，亦有一心公
    司於97年11月13日以一心南字第971111號函附卷足佐。堪認
    聲請人主要收入來源確為薪資所得。
 2、聲請人主張有部分債權人已向法院聲請執行扣薪3分之1之事
    實，經本院調閱95年執字第58848號、96年度執字第27072號
    、96年度執字第33798號、97年度執字第1644號、97年度執
    字第22915號、97年度執字第56952號執行卷宗結果，債權人
    萬泰商銀、台新銀行、華南銀行、第一金融資產管理公司、
    大眾銀行、台北富邦銀行等銀行確已聲請本院民事執行處強
    制執行債務人薪資3分之1，其中執行債權人第一金融資產管
    理公司非屬金融機構債權人，另聲請人陳報之非金融機構債
    權人尚有良京實業股份有限公司債權（受讓寶華銀行債權）
    299,860、55,733元。
 3、依據一心公司回函稱：每月扣押款為8,272元等語，而其中
    執行債權人第一金融資產管理公司非金融機構，故縱聲請人
    與金融機構達成前置協商，其協商結果亦不拘束非金融機構
    之執行債權人第一金融資產管理公司。
 4、因此，聲請人主張其實際收入金額尚須扣除法院強制扣薪金
    額後之餘額，作為判斷是否足以清償債務之標準，尚屬可採
    。依此計算，聲請人之收入每月平均約32,000元，每月扣薪
    8,272元，尚餘23,728元
(三)債務人必要支出：
    聲請人雖主張其每月必要支出包含膳食、交通、所得稅、勞
    健保、有線電視、電話、瓦斯、生活用品、機車保險費等共
    計12,710元云云，然查以債務人目前負債財務狀況，理應節
    衣縮食，撙節開銷，是以其每月之基本生活費參考內政部歷
    年最低生活費一覽表所列，應為9,829元為必要支出之標準
    。債務人復主張對其母親黃林金治每月支出扶養費3,000元
    一節，惟查：債務人母親尚有對其負扶養義務之人即債務人
    之兄弟姊妹包含債務人在內共七人，且黃林金治每月尚領有
    政府發給之老人年金3,000元，則其母親黃林金治每月基本
    生活費因為年滿70歲直系血親尊親屬每人免稅額以98年度親
    屬扶養每人免稅額為123,000元計算每人每月基本生活所需
    費用約為10,250元，故債務人與其兄弟姐妹共同分擔母親之
    扶養義務在扣除其每月領取之老人年金3,000元，則債務人
    就其母親黃林金治每月應負擔之扶養費應為1,306始為妥適
    。據此計算債務人每月必要支出費用加上扶養母親之扶養費
    共計為10,865元【計算式：9,829元+1,036元=10,865元】，
    實屬合理。
(四)以債務人96平均每月收入扣除法院強制扣薪後之餘額23,728
    ，再扣除其每月必要支出費用10,865元後，尚餘12,863元，
    參以前述台北富邦銀行於該前置協商程序中所提出之還款方
    案為「176期、年利率0%、期付金9,000元」，所提出還款計
    畫尚屬合理，且亦對聲請人已為相當程度之讓步，應屬已盡
    力促成協商義務下所得之方案。聲請人之收入扣除強制扣薪
    之後餘額應足支付協商條件，聲請人應無不能清償債務之情
    事。雖聲請人稱尚有其他非金融機構債權人（如良京實業公
    司、第一資產管理公司）仍會進行強制執行扣薪，惟本院認
    為以聲請人每月薪資所得縱使扣除法院扣薪後，其餘額仍有
    餘力償還前置協商最大債權人台北富邦銀行所提出之上揭協
    商條件，聲請人提出每月僅能還款5,000元為理由而拒絕接
    受協商條件，而致雙方之協商破裂，聲請人既消極未盡相關
    協商義務，顯然無與台北富邦成立協商之真意，難謂已踐履
    本條例第151條規定之前置協商程序。債務人尚非無法支付
    最大債權金融機構台北富邦提出之前置協商方案，債務人捨
    此不為，並於拒絕台北富邦所提出之前置協商方案後，主張
    其不能清償債務云云，自不足採。
五、綜上所述，債務人既非不能清償債務或有不能清償之虞，其
    更生之聲請即不符消費者債務清理條例第3 條所定要件，且
    上開欠缺又屬無從補正，依上開說明，自應駁回其更生之聲
    請，爰裁定如主文。
中    華    民    國    98    年    2    月    27    日
              民事第二庭    法      官  蔡雅惠
上為正本係照原本作成。
如不服本裁定，應於裁定送達後10日內，以書狀向本院提出抗告
，並繳納抗告費新臺幣1千元。
中    華    民    國    98    年    2    月    27    日
                            書  記  官  詹書瑋


司法院資訊處製作；財團法人民間司法改革基金會備份。
